臺灣橋頭地方法院民事判決
111年度訴字第40號
原      告  何燕芳
訴訟代理人  胡仁達律師
            吳珮瑜律師
被      告  葉佳龍
上列當事人間請求返還款項事件，本院於民國111年6月15日言詞
辯論終結，判決如下：
    主  文
一、被告應給付原告新臺幣71萬元，及自民國110年10月27日起
    至清償日止，按年息5%計算之利息。
二、原告其餘之訴駁回。
三、訴訟費用由被告負擔二分之一，餘由原告負擔。
四、本判決第一項於原告以新臺幣23萬元為被告供擔保後，得假
    執行；但被告如以新臺幣71萬元為原告預供擔保，得免為假
    執行。
五、原告其餘假執行之聲請駁回。
    事實及理由
一、被告經合法送達，未於言詞辯論期日到場，核無民事訴訟法
    第386 條各款所列情形，爰依原告聲請，由其一造辯論而為
    判決。
二、原告主張：
　㈠原告於民國109年12月間，與被告聯繫買受坐落高雄市○○區○○
    段000 地號土地（下稱系爭土地），及其上門牌號碼高雄市
    ○○區○○路00號房屋（下稱系爭房屋，與系爭土地合稱系爭房
    地）事宜，被告以出賣人自居，表示其受系爭房地所有權人
    委託出售系爭房地，並與原告約定價金為新臺幣（下同）61
    0 萬元，其中簽約金為110 萬元、尾款為500 萬元（下稱系
    爭買賣契約）。原告遂陸續於109年12月9日以現金存款1萬
    元至被告銀行帳戶、於同年月11日交付現金9萬元予被告、
    於同年月17日匯款60萬元至被告銀行帳戶，及於110年1月26
    日交付現金1萬元予被告，共計給付71萬元定金。
  ㈡後因系爭房屋為未辦保存登記建物，原告無法申請貸款，被
    告便允諾其會取得系爭房屋使用執照並辦妥保存登記，否則
    將退還定金71萬元予原告。詎被告始終無法提供上開資料，
    且經原告詢問訴外人即系爭土地共有人之一葉林美閃，葉林
    美閃竟表示其無出售系爭房地之意，亦未委託被告出售，更
    未收取定金71萬元。既被告未取得葉林美閃授權即出售系爭
    房地，亦未取得系爭房屋使用執照及辦妥保存登記，顯無法
    履行系爭買賣契約，並有可歸責之事由，茲以起訴狀繕本之
    送達向被告為解除系爭買賣契約之意思表示，並請求被告加
    倍返還所受定金142萬元（計算式：71萬元×2＝142萬元）。
    縱認被告係以代理人身分與原告洽談系爭買賣契約，亦屬無
    權代理，應負損害賠償之責。為此，爰先位依民法第249條
    第3款規定，請求被告加倍返還定金142萬元，備位依民法第
    110條規定，請求被告賠償所受領71萬元。　
　㈢並先位聲明：⒈被告應給付原告142萬元，及自起訴狀繕本送
    達翌日起至清償日止，按年息5%計算之利息。⒉願供擔保，
    請准宣告假執行。備位聲明：⒈被告應給付原告71萬元，及
    自起訴狀繕本送達翌日起至清償日止，按年息5%計算之利息
    。⒉願供擔保，請准宣告假執行。
三、被告未於言詞辯論期日到場，前到庭答辯略以：伊有告知原告出賣人為伊之家人，系爭買賣契約應成立於原告與系爭房地共有人間，且伊之母葉林美閃確有同意出售系爭房屋，伊亦有事先告知系爭房屋未辦保存登記等語，資為抗辯，並聲明：㈠原告之訴駁回。㈡願供擔保，請准宣告免為假執行。
四、兩造不爭執之事項：
　㈠系爭土地為被告親屬葉林美閃、林進金、蔡林美錦、林文恩
    所共有。
  ㈡系爭房屋為葉林美閃所有。
  ㈢原告於109年12月9日以現金存款1 萬元至被告銀行帳戶、於
    同年月11日交付現金9萬元予被告、於同年月17日匯款60萬
    元至被告銀行帳戶，及於110年1月26日交付1萬元現金予被
    告，共計給付71萬元定金予被告。
  ㈣兩造合意若被告未取得系爭房屋使用執照並辦妥保存登記，
    應退還定金71萬元予原告。
  ㈤起訴狀繕本於110年10月26日送達被告。
五、本院之判斷：
  ㈠先位之訴部分：
　⒈原告主張被告係以系爭買賣契約出賣人自居，與原告訂定系
    爭買賣契約等語。惟自兩造通訊軟體LINE對話紀錄觀之，被
    告於109年12月8日即告知原告系爭房屋為葉林美閃所有，未
    辦保存登記，原告當時亦知悉系爭土地為他人所共有（見審
    訴卷第30頁），足知原告於交付定金71萬元予被告前，即已
    知悉系爭房地非被告所有。又被告於110年8月1日傳送「我
    們已收您71萬元整…先簽約並由賣方處理土地及建造過戶事
    宜，相對的，如果我賣方無法將土地權及房屋建造執照過戶
    給你們，就是我賣方問題…我家不太想拖了，也好幾個買主
    來談過」，及於同年9月間表示「我們賣方配合你們買方…我
    現在會跟家人說，錢會退你們」、「我知道是你要跟我們買
    房子下部分訂金的錢啊」等語予原告（見審訴卷第34、37、
    39頁），自對話脈絡整體以觀，亦可見被告曾表示系爭房地
    出賣人為其家人，且遍觀兩造通訊軟體LINE對話紀錄，原告
    又未有質疑出賣人應為被告本人之意，堪認被告係以系爭房
    地所有人代理人之地位，與原告洽談系爭買賣契約。而被告
    係代為出售其親屬所有系爭房地，又為主要與原告洽商系爭
    房地買賣事宜之對象，則原告將定金71萬元以現金、匯款交
    予被告，被告於收款收據上均僅簽立自身姓名，未註明其為
    代理人身分（見審訴卷第55至57頁），亦與常理無違，尚難
    以此逕認被告係以系爭買賣契約出賣人自居。
　⒉另依上開對話紀錄，原告於110年3月間詢問被告系爭土地及
    系爭房屋所有人姓名時，被告雖答以「地主所有不用記…目
    前都在等那張補建照，不用擔心，如果申請沒成功等於我們
    交易無緣，到時候我會退還你們定金70萬元整」等語（見審
    訴卷第33頁），似有表示其出賣人之意。然原告自陳：伊看
    屋後，與自居賣方之被告互加LINE聯繫，陸續詢問產權登記
    狀況，被告即表示系爭房地所有人已委託其出面出售，並向
    原告表示願以610萬元出售等語（見審訴卷第11頁），既被
    告前已表示其係受系爭房地所有人委託，而出售系爭房地，
    並進而與原告商談價金事宜，已有表示自己為代理人之意思
    ，即難以上開片段對話紀錄，遽認被告有自為系爭買賣契約
    當事人之意。　　
　⒊按定金，除當事人另有訂定外，適用左列之規定：三、契約
    因可歸責於受定金當事人之事由，致不能履行時，該當事人
    應加倍返還其所受之定金，民法第249條第3款定有明文。已
    明文係契約關係中收受定金之當事人所負責任，且該條文體
    系位在民法債編第一章第三節第四款「契約」章節，自僅契
    約當事人得適用該條文規定。本件被告為系爭買賣契約之代
    理人，而非當事人，已如前述，自毋庸負民法第249條第3款
    規定之契約責任，原告依此請求被告返還142 萬元，為無理
    由。
  ㈡備位之訴部分：
　　按無代理權人，以他人之代理人名義所為之法律行為，對於
    善意之相對人，負損害賠償之責，為民法第110條所明文。
    被告係以系爭房地所有人之代理人名義，出售系爭房地予原
    告，業據本院認定如前。又依據原告與葉林美閃之對話錄音
    譯文，原告表示「因為你兒子有跟我收定金」，葉林美閃則
    回覆「我們都沒有拿到我不知道」、「我都不知道，你不用
    再說什麼所有權人，我沒有賣你，你沒有跟我買」，並一再
    陳稱其對系爭買賣契約事宜全不知悉（見審訴卷第65至69頁
    ），且原告給付款項71萬元，均係匯入被告帳戶，或直接交
    由被告收受，業經認定如前，足見葉林美閃表示並未授予被
    告代理出售系爭房地之權限，應與事實相符。葉林美閃既未
    授權被告出售系爭房地，亦拒絕承認兩造間之買賣契約，被
    告係擅自以系爭房地所有人之代理人名義為系爭買賣契約，
    屬無權代理甚明，卻向原告收取定金71萬元，使原告受有71
    萬元之損害，原告依上開規定，請求被告賠償71萬元，自屬
    有據。
六、綜上所述，原告先位依民法第249條第3款規定，請求被告給
    付142萬元，及自起訴狀繕本送達翌日即110年10月27日起至
    清償日止，按年息5%計算之利息，為無理由，應予駁回；備
    位依民法第110條規定，請求被告給付71萬元，及自起訴狀
    繕本送達翌日即110年10月27日起至清償日止，按年息5%計
    算之利息，為有理由，應予准許。　
七、兩造均陳明願供擔保，各聲請准、免假執行之宣告，就原告
    勝訴部分，經核均無不合，爰分別酌定相當之擔保金額准許
    之。至原告敗訴部分，其假執行之聲請亦失所附麗，應予駁
    回。
八、被告無權代理系爭房地所有人訂定系爭買賣契約，業據認定如前，原告聲請傳喚訴外人即原告配偶賴正文，證明系爭買賣契約洽談過程，即無必要。本件事證已臻明確，兩造其餘主張陳述及所提之證據，經審酌後於本件判決結果無影響，爰不逐一論述，附此敘明。
九、據上論結，原告之訴為一部有理由，一部無理由，判決如主
    文。
中　　華　　民　　國　　111 　年　　6 　　月　　29　　日
              　　民事第二庭  審判長法  官 謝文嵐
                                    法  官 周佳佩
                                    法  官 許家菱
以上正本係照原本作成。
如不服本判決，應於送達後20日內，向本院提出上訴狀並表明上
訴理由，如於本判決宣示後送達前提起上訴者，應於判決送達後
20日內補提上訴理由書（須附繕本）。
中　　華　　民　　國　　111 　年　　6 　　月　　30　　日
           　　　　　　　　　　　　  書記官 劉國偉